ACORDAO-COMPLETO-2577687

ACÓRDÃO 3313/2023 ATA 13/2023 - SEGUNDA CÂMARA

VISTOS, relatados e discutidos estes autos de Tomada de Contas Especial instaurada pelo Fundo Nacional de Saúde (MS) de responsabilidade de Altair Soares Pereira Junior (XXX.270.937-XX) , Cícero Augusto Sousa Costa (XXX.693.777-XX) e João Dansa Ribeiro (XXX.121.987-XX) , em decorrência de falha na comprovação da boa e regular aplicação de recursos financeiros repassados na modalidade fundo a fundo ao município de São João de Meriti/RJ;
ACORDAM os Ministros do Tribunal de Contas da União, reunidos em Sessão da 2ª Câmara, ante as razões expostas pelo Relator, em:
9.1. excluir da relação processual o senhor Altair Soares Pereira Junior (XXX.270.937-XX) ;
9.2. arquivar a presente tomada de contas especial, sem julgamento de mérito, ante a ausência de pressupostos de constituição e de desenvolvimento válido e regular do processo, com fundamento no art. 212 do Regimento Interno do TCU;
9.3. notificar acerca desta deliberação o Fundo Nacional de Saúde e os responsáveis.

Tomada de Contas Especial instaurada pelo Fundo Nacional de Saúde em razão de não comprovação da regular aplicação dos recursos repassados na modalidade fundo a fundo ao município de São João de Meriti  RJ

Segunda Câmara

Município de São João de Meriti - RJ.

3. Responsáveis: Altair Soares Pereira Junior (XXX.270.937-XX), Cícero Augusto Sousa Costa (XXX.693.777-XX) e João Dansa Ribeiro (XXX.121.987-XX).

13.1. Ministros presentes: Augusto Nardes (na Presidência), Aroldo Cedraz e Vital do Rêgo (Relator).
13.2. Ministro-Substituto convocado: Marcos Bemquerer Costa.

VITAL DO RÊGO

Adoto como relatório a instrução de mérito elaborada no âmbito da Secretaria de Controle Externo de Tomada de Contas Especial - SecexTCE (peça 59) , a seguir transcrita:
"INTRODUÇÃO
Cuidam os autos de tomada de contas especial instaurada pelo Fundo Nacional de Saúde  MS, em desfavor de Cícero Augusto Sousa Costa (CPF: XXX.693.777-XX) , João Dansa Ribeiro (CPF: XXX.121.987-XX) e Altair Soares Pereira Junior (CPF: XXX.270.937-XX) , em razão da não comprovação da regular aplicação dos recursos repassados, pela União, por meio do Fundo Nacional de Saúde - MS.
HISTÓRICO
Em 11/5/2020, com fundamento na IN/TCU 71/2012, alterada pela IN/TCU 76/2016 e DN/TCU 155/2016, o dirigente do Fundo Nacional de Saúde - MS autorizou a instauração da tomada de contas especial (peça 1) . O processo foi registrado no sistema e-TCE com o número 1674/2020.
Os recursos repassados pelo Fundo Nacional de Saúde - MS ao município de São João de Meriti/RJ, no período de 1º/1/2004 a 30/7/2007, na modalidade fundo a fundo, foram auditados pelo Departamento Nacional de Auditoria do SUS (Denasus) , conforme consignado nos relatórios (peças 13 e 14) .
O fundamento para a instauração da Tomada de Contas Especial, conforme consignado na matriz de responsabilização elaborada pelo tomador de contas, foi a constatação da seguinte irregularidade:
Não comprovação da boa e regular aplicação dos recursos repassados pela União, em face da falha na apresentação de documentos comprobatórios das despesas realizadas com recursos financeiros repassados, na modalidade fundo a fundo, pelo Fundo Nacional de Saúde ao Fundo de Saúde de Prefeitura Municipal de São João de Meriti - RJ, evidenciado nas constatações nº s 282648, 282649 e 282650 do Relatório de Auditoria nº 7263, Complementares e Parecer Técnico nº . 2490/2019.
Os responsáveis arrolados na fase interna foram devidamente comunicados e, diante da ausência de justificativas suficientes para elidir a irregularidade e da não devolução dos recursos, instaurou-se a tomada de contas especial.
No relatório (peça 35) , o tomador de contas concluiu que o prejuízo importaria no valor original de R$ 23.098.409,01, imputando-se a responsabilidade a Cícero Augusto Sousa Costa, Secretário Municipal de Saúde, no período de 19/3/2002 a 31/12/2004, a João Dansa Ribeiro, falecido, Secretário Municipal de Saúde, no período de 9/1/2007 a 31/1/2007 e de 1º/2/2007 a 15/2/2008, e a Altair Soares Pereira Junior, Secretário Municipal de Saúde, no período de 19/2/2008 a 17/7/2008 e de 4/8/2008 a 30/12/2008, na condição de gestores dos recursos.
Em 20/11/2020, a Controladoria-Geral da União emitiu o relatório de auditoria (peça 38) , em concordância com o relatório do tomador de contas. O certificado de auditoria e o parecer do dirigente do órgão de controle interno concluíram pela irregularidade das presentes contas (peças 39 e 40) .
Em 29/1/2021, o ministro responsável pela área atestou haver tomado conhecimento das conclusões contidas no relatório e certificado de auditoria, bem como do parecer conclusivo do dirigente do órgão de controle interno, manifestando-se pela irregularidade das contas, e determinou o encaminhamento do processo ao Tribunal de Contas da União (peça 41) .
Na instrução inicial (peça 45) , analisando-se os documentos nos autos, concluiu-se pela necessidade de realização de citação para a seguinte irregularidade:
Irregularidade: não comprovação da boa e regular aplicação dos recursos repassados pela União, em face da falha na apresentação de documentos comprobatórios das despesas realizadas com recursos financeiros repassados, na modalidade fundo a fundo, pelo Fundo Nacional de Saúde ao Fundo de Saúde do município de São João de Meriti/RJ, evidenciado nas constatações 282648, 282649 e 282650, do Relatório de Auditoria 7263 e Complementares.
Evidências da irregularidade: documentos técnicos presentes nas peças 1, 4, 5, 6, 7, 8, 9, 10, 11, 12, 13, 14, 15 e 16.
Normas infringidas: arts. 37, caput, e 70, parágrafo único, da Constituição Federal; art. 93, do Decreto-Lei 200/1967; arts. 66, 139, §§ 4º e 5º, e 145, do Decreto 93.872/1986; e arts. 60 a 64, da Lei 4.320/1964.
Débitos relacionados ao responsável Cícero Augusto Sousa Costa (CPF: 158.693.77749) :
	Data de ocorrência
	Valor histórico (R$) 

	9/1/2004
	5.386.065,87

	4/3/2004
	1.678.011,74

	3/5/2004
	980.537,62

	8/9/2004
	1.857.630,15

	7/10/2004
	895.865,54

	8/12/2004
	816.858,67

Cofre credor: Fundo Nacional de Saúde - MS.
Responsável: Cícero Augusto Sousa Costa (CPF: XXX.693.777-XX) .
Conduta: não apresentar a documentação comprobatória das despesas realizadas com recursos recebidos do Fundo Nacional de Saúde, pelo município de São João de Meriti/RJ. Por meio de análise realizada, por amostragem, nos processos de pagamentos, foi verificado que, nos processos, não constam as correspondentes notas fiscais da prestação dos serviços para efetiva liquidação das despesas. Portanto, o pagamento contraria os arts. 62 e 63, da Lei 4.320/1964.
Nexo de causalidade: a não apresentação da documentação comprobatória impediu o estabelecimento do nexo causal entre as despesas efetuadas e os recursos federais recebidos, no âmbito do Sistema Único de Saúde, não permitindo, assim, aferir a regularidade na utilização dos recursos, resultando em presunção de dano ao erário.
Culpabilidade: não há excludentes de ilicitude, de culpabilidade e de punibilidade; é razoável supor que o responsável tinha consciência da ilicitude de sua conduta; era exigível conduta diversa da praticada, qual seja, guardar, manter arquivados e apresentar, aos órgãos fiscalizadores, quando solicitados, os documentos relativos às despesas.
Débitos relacionados ao responsável João Dansa Ribeiro (CPF: XXX.121.987-XX) :
	Data de ocorrência
	Valor histórico (R$) 

	12/1/2007
	61.000,00

	15/1/2007
	45.000,00

	18/1/2007
	145.000,00

	8/2/2007
	1.370.280,97

	7/3/2007
	2.613.610,86

	26/4/2007
	3.144,00

	10/5/2007
	973.354,48

	9/8/2007
	2.613.609,90

	15/10/2007
	2.613.609,90

Cofre credor: Fundo Nacional de Saúde - MS.
Responsável: João Dansa Ribeiro (CPF: XXX.121.987-XX) .
Conduta: não apresentar a documentação comprobatória das despesas realizadas com recursos recebidos do Fundo Nacional de Saúde, pelo município de São João de Meriti/RJ.  Por meio de análise realizada, por amostragem, nos processos de pagamentos, foi verificado que, nos processos, não constam as correspondentes notas fiscais da prestação dos serviços para efetiva liquidação das despesas. Ao analisar as cópias dos extratos bancários das contas do FMS/SJM, do exercício de 2004 e do primeiro semestre/2007, foram identificadas transferências de recursos para contas bancárias gerenciadas pelo município, não foi identificada a sua destinação, ou seja, onde os recursos foram aplicados. No processo para contratação de firma especializada para capacitação profissional, identificamos a realização de despesa com "Coffee Break".
Nexo de causalidade: a não apresentação da documentação comprobatória impediu o estabelecimento do nexo causal entre as despesas efetuadas e os recursos federais recebidos, no âmbito do Sistema Único de Saúde, não permitindo, assim, aferir a regularidade na utilização dos recursos, resultando em presunção de dano ao erário.
Culpabilidade: não há excludentes de ilicitude, de culpabilidade e de punibilidade; é razoável supor que o responsável tinha consciência da ilicitude de sua conduta; era exigível conduta diversa da praticada, qual seja, guardar, manter arquivados e apresentar, aos órgãos fiscalizadores, quando solicitados, os documentos relativos às despesas.
Débito relacionado ao responsável Altair Soares Pereira Junior (CPF: XXX.270.937-XX) :
	Data de ocorrência
	Valor histórico (R$) 

	22/2/2008
	1.044.829,31

Cofre credor: Fundo Nacional de Saúde - MS.
Responsável: Altair Soares Pereira Junior (CPF: XXX.270.937-XX) .
Conduta: não apresentar a documentação comprobatória das despesas realizadas com recursos recebidos do Fundo Nacional de Saúde, pelo município de São João de Meriti/RJ.  Por meio de análise realizada, por amostragem, nos processos de pagamentos, foi verificado que, nos processos, não constam as correspondentes notas fiscais da prestação dos serviços para efetiva liquidação das despesas. Portanto, o pagamento contraria os arts. 62 e 63, da Lei 4.320/1964.
Nexo de causalidade: a não apresentação da documentação comprobatória impediu o estabelecimento do nexo causal entre as despesas efetuadas e os recursos federais recebidos, no âmbito do Sistema Único de Saúde, não permitindo, assim, aferir a regularidade na utilização dos recursos, resultando em presunção de dano ao erário.
Culpabilidade: não há excludentes de ilicitude, de culpabilidade e de punibilidade; é razoável supor que o responsável tinha consciência da ilicitude de sua conduta; era exigível conduta diversa da praticada, qual seja, guardar, manter arquivados e apresentar, aos órgãos fiscalizadores, quando solicitados, os documentos relativos às despesas.
Encaminhamento: citação.
 Em cumprimento ao pronunciamento da unidade (peça 47) , foi efetuada a citação dos responsáveis, nos moldes adiante:
 Cícero Augusto Sousa Costa - promovida a citação do responsável, conforme delineado adiante:
	Comunicação: Ofício 39721/2021-TCU/Seproc (peça 52) 
Data da Expedição: 16/8/2021
Data da Ciência: 18/8/2021 (peça 53) 
Nome do Recebedor: Alexsandro Teixeira
Observação: ofício enviado para o endereço do responsável, conforme pesquisa na base de dados no sistema da Receita Federal, custodiada pelo TCU (peça 49) 
Fim do prazo para a defesa: 2/9/2021

 João Dansa Ribeiro - excluído da relação processual em virtude de falecimento, ainda em 2008.
 Altair Soares Pereira Junior - promovida a citação do responsável, conforme delineado adiante:
	Comunicação: Ofício 39723/2021-TCU/Seproc (peça 51) 
Data da Expedição: 16/8/2021
Data da Ciência: 30/8/2021 (peça 54) 
Nome da Recebedora: Maria José da Silva
Observação: ofício enviado para o endereço do responsável, conforme pesquisa na base de dados no sistema da Receita Federal, custodiada pelo TCU (peça 50) 
Fim do prazo para a defesa: 14/9/2021

 Conforme Despacho de Conclusão das Comunicações Processuais (peça 57) , as providências inerentes às comunicações processuais foram concluídas.
 Transcorrido o prazo regimental, o responsável Cícero Augusto Sousa Costa permaneceu silente, devendo ser considerados revel, nos termos do art. 12, § 3º, da Lei 8.443/1992, e o responsável Altair Soares Pereira Junior apresentou defesa, que será analisada na seção Exame Técnico.
ANÁLISE DOS PRESSUPOSTOS DE PROCEDIBILIDADE DA IN/TCU 71/2012
Avaliação de Viabilidade do Exercício do Contraditório e Ampla Defesa
Verifica-se que não houve o transcurso de mais de dez anos desde o fato gerador sem que tenha havido a notificação dos responsáveis pela autoridade administrativa federal competente (art. 6º, inciso II, c/c art. 19, da IN/TCU 71/2012, modificada pela IN/TCU 76/2016) , uma vez que o fato gerador da irregularidade sancionada ocorreu até 22/2/2008, e os responsáveis foram notificados sobre a irregularidade, pela autoridade administrativa competente, conforme segue:
Cícero Augusto Sousa Costa, por meio do ofício acostado à peça 21, recebido em 24/4/2013, conforme AR (peça 22) ;
João Dansa Ribeiro, por meio do ofício acostado à peça 23, recebido em 24/4/2013, conforme AR (peça 24) ; e
Altair Soares Pereira Junior, por meio do ofício acostado à peça 25, recebido em 10/9/2018, conforme AR (peça 26) .
Valor de Constituição da TCE
 Verifica-se, ainda, que o valor atualizado do débito apurado (sem juros) , em 1º/1/2017, é de R$ 44.942.039,12, portanto, superior ao limite mínimo de R$ 100.000,00, na forma estabelecida conforme os arts. 6º, inciso I, e 19, da IN/TCU 71/2012, modificada pela IN/TCU 76/2016.
OUTROS PROCESSOS/DÉBITOS NOS SISTEMAS DO TCU COM OS MESMOS RESPONSÁVEIS
 Informa-se que foram encontrados processos no Tribunal com um dos responsáveis:
	Responsável
	Processo

	Cícero Augusto Sousa Costa
	Processo 020.644/2009-9 [TCE, encerrado, "Operação Sanguessuga - Prefeitura Municipal de São João do Meriti/RJ - irregularidades na aquisição de UMS do Conv. 1302/2003 FNS (SIAFI 495569) (PROCESSO ORIGINAL 25001.041610/2007-69) "]
Processo 021.930/2010-4 [TCE, encerrado, "Operação Sanguessuga - Prefeitura Municipal de São João de Meriti/RJ - irregularidades na aquisição de UMS do Conv. 249/2003 FNS (SIAFI 496878) (PROC.ORIG. ) "]
Processo 021.928/2010-0 [TCE, encerrado, "Operação Sanguessuga - Prefeitura Municipal de São João de Meriti/RJ - irregularidades na aquisição de UMS do Conv. 565/2000 FNS (SIAFI 395139) (PROC.ORIG. 25001041589/07-00) "]
Processo 021.927/2010-3 [TCE, encerrado, "Operação Sanguessuga - Prefeitura Municipal de São João de Meriti/RJ - irregularidades na aquisição de UMS do Conv. 198/2001 FNS (SIAFI 423895) (PROC.ORIG. 25001041601/07-78) "]
Processo 021.934/2010-0 [TCE, encerrado, "Operação Sanguessuga - Prefeitura Municipal de São João de Meriti/RJ - irregularidades na aquisição de UMS do Conv. 565/2000 FNS (SIAFI 395139) (PROC.ORIG. 25001041589/07-00) "]
Processo 021.933/2010-3 [TCE, encerrado, "Operação Sanguessuga - Prefeitura Municipal de São João de Meriti/RJ - irregularidades na aquisição de UMS do Conv. 198/2001 FNS (SIAFI 423895) (PROC.ORIG. 25001041601/07-78) "]

 A tomada de contas especial está, assim, devidamente constituída e em condição de ser instruída.
EXAME TÉCNICO
Da validade das notificações:
 Preliminarmente, cumpre tecer breves considerações sobre a forma como são realizadas as comunicações processuais no TCU. A esse respeito, destacam-se o art. 179, do Regimento Interno do TCU (Resolução 155, de 4/12/2002) e o art. 4º, inciso III, § 1º, da Resolução TCU 170, de 30 de junho de 2004, in verbis:
Art. 179. A citação, a audiência ou a notificação, bem como a comunicação de diligência, farseão:
I - mediante ciência da parte, efetivada por servidor designado, por meio eletrônico, fac-símile, telegrama ou qualquer outra forma, desde que fique confirmada inequivocamente a entrega da comunicação ao destinatário;
II - mediante carta registrada, com aviso de recebimento que comprove a entrega no endereço do destinatário;
III - por edital publicado no Diário Oficial da União, quando o seu destinatário não for localizado;
 (...) 
Art. 3º As comunicações serão dirigidas ao responsável, ou ao interessado, ou ao dirigente de órgão ou entidade, ou ao representante legal ou ao procurador constituído nos autos, com poderes expressos no mandato para esse fim, por meio de:
I - correio eletrônico, fac-símile ou telegrama;
II - servidor designado;
III - carta registrada, com aviso de recebimento;
IV - edital publicado no Diário Oficial da União, quando o seu destinatário não for localizado, nas hipóteses em que seja necessário o exercício de defesa.
Art. 4º. Consideram-se entregues as comunicações:
I - efetivadas conforme disposto nos incisos I e II do artigo anterior, mediante confirmação da ciência do destinatário;
II - realizadas na forma prevista no inciso III do artigo anterior, com o retorno do aviso de recebimento, entregue comprovadamente no endereço do destinatário;
III - na data de publicação do edital no Diário Oficial da União, quando realizadas na forma prevista no inciso IV do artigo anterior.
§ 1º O endereço do destinatário deverá ser previamente confirmado mediante consulta aos sistemas disponíveis ao Tribunal ou a outros meios de informação, a qual deverá ser juntada ao respectivo processo.
 (...) 
 Bem se vê, portanto, que a validade da citação via postal não depende de que o aviso de recebimento seja assinado pelo próprio destinatário da comunicação, o que dispensa, no caso em tela, a entrega do AR em "mãos próprias". A exigência da norma é no sentido de o Tribunal verificar se a correspondência foi entregue no endereço correto, residindo aqui a necessidade de certeza inequívoca.
 Não é outra a orientação da jurisprudência do TCU, conforme se verifica dos julgados a seguir transcritos:
São válidas as comunicações processuais entregues, mediante carta registrada, no endereço correto do responsável, não havendo necessidade de que o recebimento seja feito por ele próprio (Acórdão 3648/2013-TCU-Segunda Câmara, Relator José Jorge) ;
É prescindível a entrega pessoal das comunicações pelo TCU, razão pela qual não há necessidade de que o aviso de recebimento seja assinado pelo próprio destinatário. Entregandose a correspondência no endereço correto do destinatário, presume-se o recebimento da citação (Acórdão 1019/2008-TCU-Plenário, Relator Benjamin Zymler) ;
As comunicações do TCU, inclusive as citações, deverão ser realizadas mediante Aviso de Recebimento - AR, via Empresa Brasileira de Correios e Telégrafos, bastando para sua validade que se demonstre que a correspondência foi entregue no endereço correto (Acórdão 1526/2007-TCU-Plenário, Relator Aroldo Cedraz) .
 A validade do critério de comunicação processual do TCU foi referendada pelo Supremo Tribunal Federal, nos termos do julgamento do MS-AgR 25.816/DF, por meio do qual se afirmou a desnecessidade da ciência pessoal do interessado, entendendo-se suficiente a comprovação da entrega do "AR" no endereço do destinatário:
Ementa: agravo regimental. Mandado de segurança. Desnecessidade de intimação pessoal das decisões do tribunal de contas da união. art. 179 do regimento interno do TCU. Intimação do ato impugnado por carta registrada, iniciado o prazo do art. 18 da lei nº 1.533/51 da data constante do aviso de recebimento. Decadência reconhecida. Agravo improvido.
O envio de carta registrada com aviso de recebimento está expressamente enumerado entre os meios de comunicação de que dispõe o Tribunal de Contas da União para proceder às suas intimações.
O inciso II do art. 179 do Regimento Interno do TCU é claro ao exigir apenas a comprovação da entrega no endereço do destinatário, bastando o aviso de recebimento simples.
Da revelia do responsável Cícero Augusto Sousa Costa
 No caso vertente, a citação do responsável Cícero Augusto Sousa Costa se deu em endereço proveniente da base de CPF da Receita Federal, em sistema custodiado pelo TCU (peça 49) . A entrega do ofício citatório nesse endereço ficou comprovada (peças 52 e 53) .
 Nos processos do TCU, a revelia não leva à presunção de que seriam verdadeiras todas as imputações levantadas contra os responsáveis, diferentemente do que ocorre no processo civil, em que a revelia do réu opera a presunção da verdade dos fatos narrados pelo autor (Acórdão 1009/2018-TCU-Plenário, Relator Bruno Dantas; 2369/2013 - TCU - Plenário, Relator Benjamin Zymler e 2449/2013 - TCU - Plenário, Relator Benjamin Zymler) . Dessa forma, a avaliação da responsabilidade do agente não pode prescindir da prova existente no processo ou para ele carreada.
 Ao não apresentar sua defesa, o responsável deixou de produzir prova da regular aplicação dos recursos sob sua responsabilidade, em afronta às normas que impõem, aos gestores públicos, a obrigação legal de, sempre que demandados pelos órgãos de controle, apresentar os documentos que demonstrem a correta utilização das verbas públicas, a exemplo do contido no art. 93, do Decreto-Lei 200/1967: "Quem quer que utilize dinheiros públicos terá de justificar seu bom e regular emprego na conformidade das leis, regulamentos e normas emanadas das autoridades administrativas competentes."
 Mesmo as alegações de defesa não sendo apresentadas, considerando o princípio da verdade real que rege esta Corte, procurou-se buscar, em manifestações do responsável, na fase interna desta Tomada de Contas Especial, se havia algum argumento que pudesse ser aproveitado a seu favor.
 Os argumentos apresentados na fase interna (peça 28) não elidem as irregularidades apontadas.
 Em se tratando de processo em que a parte interessada não se manifestou acerca das irregularidades imputadas, não há elementos para que se possa efetivamente aferir e reconhecer a ocorrência de boa-fé na conduta do responsável Cícero Augusto Sousa Costa, podendo este Tribunal, desde logo, proferir o julgamento de mérito pela irregularidade das contas, conforme os termos dos §§ 2º e 6º do art. 202 do Regimento Interno do TCU (Acórdão 2064/2011-TCU-Primeira Câmara, Relator Ubiratan Aguiar; 6.182/2011 - TCU - 1ª Câmara, Relator Weder de Oliveira; 4.072/2010 - TCU - 1ª Câmara, Relator Valmir Campelo; 1.189/2009  TCU - 1ª Câmara, Relator Marcos Bemquerer; 731/2008 - TCU - Plenário, Relator Aroldo Cedraz) .
 Dessa forma, o responsável Cícero Augusto Sousa Costa deve ser considerado revel, nos termos do art. 12, § 3º, da Lei 8.443/1992.
 Registre-se, por fim, o falecimento do responsável João Dansa Ribeiro, ocorrido em 15/2/2008, conforme mencionado no item 17, da instrução assentada à peça 45, dos autos. Não há, nos autos, comprovação de que o espólio e/ou herdeiros do de cujus tenham sido notificados acerca das irregularidades discutidas nesta TCE. Conforme enunciado do Acórdão 4988/2017-TCU-Primeira Câmara (Rel. Min. Vital do Rêgo) , "o interregno de mais de dez anos entre a ocorrência dos fatos e a notificação dos sucessores e herdeiros do responsável inviabiliza o pleno exercício do direito à ampla defesa, tendo em vista a dificuldade de se reconstituir os fatos e de se obter os documentos necessários à comprovação da boa e regular aplicação dos recursos".
 O longo transcurso de tempo entre a prática do ato pelo responsável falecido e a citação dos seus herdeiros e sucessores, sem que tenham dado causa à demora processual, inviabiliza o exercício do contraditório e da ampla defesa, dando ensejo ao arquivamento das contas, sem julgamento do mérito, por ausência de pressupostos para desenvolvimento válido e regular do processo, com fundamento no art. 212, do Regimento Interno do TCU, c/c arts. 6º, inciso II, e 19, da IN-TCU 71/2012.
Das alegações de defesa do responsável Altair Soares Pereira Junior
 O responsável Altair Soares Pereira Junior apresentou defesa, que passa a ser analisada, em seguida:
Argumento 1 (peça 55) :
O responsável alega, preliminarmente, antes de ingressar no mérito da defesa propriamente dita, que a presente instauração de Tomada de Contas Especial, em desfavor do presente defendente, demonstra ser indevida, diante de uma alegada perda da pretensão punitiva do TCU, que se vislumbra cabalmente demonstrada pelo próprio relatório de voto porque, no caso sob exame, a irregularidade sancionada ocorreu em 22/2/2008, e o responsável somente foi intimado e/ou notificado, para apresentação de justificativas, em 16/12/2019, no âmbito do DENASUS, mais de 11 (onze) anos após a data da suposta irregularidade sancionada, e que não possui condão de interrupção do prazo.
Nesta linha de pensamento, e na forma da vasta jurisprudência dessa Corte de Contas, o prazo de prescrição da pretensão punitiva do TCU se subordina ao prazo geral de prescrição indicado no art. 205, do Código Civil, que é de dez anos, contados da data de ocorrência da irregularidade sancionada, sendo que as causas de interrupção seriam aquelas de atos que ordenem a citação (o que somente ocorreu em despacho de 23/6/2021) , e posteriormente, a audiência ou oitiva dos responsáveis.
A defesa registrou o Acórdão 4988/2017-TCU-Primeira Câmara (Relator Ministro Vital do Rêgo) , que firma o entendimento no sentido de que "o interregno de mais de dez anos entre a ocorrência dos fatos e a notificação dos sucessores e herdeiros do responsável inviabiliza o pleno exercício do direito à ampla defesa, tendo em vista a dificuldade de se reconstituir os fatos e de se obter os documentos necessários à comprovação da boa e regular aplicação dos recursos".
A defesa alegou que, apesar de se tratar de acórdão que trata de questões relativas a sucessores e herdeiros de responsável, o fato é que, no presente caso, houve grave cerceamento do direito de ampla defesa do defendente, visto que, somente após passados 11 (onze) anos, o presente peticionante teve a primeira notícia de haver procedimento junto ao FNS/DENASUS, bem como somente no ano de 2021 (23/6/2021) , houve a determinação da presente citação (mais de 13 anos após o ato da irregularidade.
A defesa alega também a dificuldade de se reconstituir os fatos e de obter os documentos necessários à comprovação da boa e regular aplicação dos recursos, que restaram prejudicados com o enorme lapso temporal infligido ao presente peticionante, não concordando com a tentativa de responsabilização, pois somente agora fora citado.
O defendente, junto com os gestores que anteriormente ocuparam o mesmo cargo, bem como aquele que lhe sucedeu, diante de todo o conjunto probatório do relatório de auditoria, "padeceram" do mesmo mal, visto que, em todas as amostras de processos de pagamento da rede das empresas conveniadas no Município, desde 2004 a 2009, não foram verificadas as notas ficais encartadas nos processos que se encontravam em tesouraria da Prefeitura.
O responsável mencionou que, na mesma auditoria, seu sucessor, ainda no governo de que fez parte, conseguiu, a tempo e modo devidos, obter as notas fiscais arquivadas no Fundo Municipal de Saúde de seu período, no setor de Contas Médicas, órgão responsável pelo recebimento das documentações, notas fiscais e relatórios individualizados dos procedimentos e serviços realizados pela rede de conveniadas do SUS, autorizações, demonstrativos dos gastos e cumprimento do Teto Financeiro estabelecido pelo Conselho Municipal de Saúde, promovendo-se glosas quando necessárias, certificando os serviços e valores devidos a cada conveniada, revelando a existência de tais documentos arquivados no setor acima mencionado.
O defendente alega que, ultimados os atos de análise dos relatórios de atendimentos e procedimentos faturados, todos com a devida NOTA FISCAL de serviços faceadas, o setor de Contas Médicas preparava relatório sintético com o nome da conveniada, dados e valores para a Prefeitura poder preparar os atos de liquidação final das despesas, após atestadas, pela auditoria, a efetiva prestação dos serviços.
Neste mister, faz-se necessário esclarecer que, somente no ano de 2008, exatamente quando este peticionante estava como Gestor da Saúde, é que o município de São João de Meriti, por iniciativa deste ao chefe do Executivo, à época, promoveu a regularização do FMS, a fim de que o Fundo Municipal pudesse contar com contabilidade própria, controladoria própria, tesouraria e pagadoria própria, a fim de dotar o Fundo com os departamentos necessários a gestão plena.
O defendente alega que tal lei foi editada e regulamentada, passando a produzir seus efeitos em 1º/1/2009, quando este peticionante já não era mais Secretário, porém, certamente, até hoje, o legado persiste.
Voltando ao processo de liquidação do Fundo Municipal de Saúde, diante da inexistência de departamentos próprios, a Secretaria de Saúde era obrigada a se socorrer, junto a estrutura da prefeitura, o que significava dizer que os atos de empenhamento, contabilidade, emissão de ordem de liquidação e pagamento se davam no âmbito da Secretaria Municipal de Fazenda, órgão exclusivo, à época, com parecer favorável da Controladoria Geral do Município, e, uma vez pagos os processos, eram baixados e arquivados em Tesouraria da Prefeitura, diante da necessidade de contabilização da Secretaria Municipal de Fazenda.
Assim, alega que, diante da realidade administrativa à época, era necessário que os relatórios de atendimentos e procedimentos das conveniadas, notas fiscais e demais controles de glosas e etc., fossem arquivados junto ao setor de contas médicas, a fim de guardar a documentação do Fundo Municipal, a prestação dos serviços aos munícipes, bem como manter acervo físico de tais documentos, tendo em vista que o procedimento aberto pelo setor de contas médicas, para envio à Prefeitura, não mais retornaria, possibilitando o descontrole dos dados de procedimentos autorizados, e extravio de documentos que diziam respeito à Secretaria Municipal de Saúde, mas que, por força de necessidade administrativa de utilizar a Secretaria de Fazenda para os pagamentos e transferências, não poderiam seguir nos procedimentos ulteriores abertos para a liquidação.
Destarte, alega o defendente que, diante da carência de estrutura do Fundo Municipal de Saúde, o procedimento de liquidação das despesas da saúde era ato complexo, que importava, pelo menos duas etapas, a primeira em procedimento aberto para recebimento das notas fiscais e relatórios e comprovantes de atendimentos, procedimentos e serviços que, após exames e auditoria, certificava-se pelos médicos auditores, e a responsável pelo setor de contas médicas, e, uma vez verificando a regular prestação e comprovação dos serviços, inaugurava-se o segundo procedimento, com vistas ao efetivo pagamento pela Secretaria de Fazenda da Prefeitura do Município de São João de Meriti (moldes parecidos com até mesmo o pagamento da folha de servidores) , dos valores conferidos, atestados e auditados pelo setor de Contas Médicas, retendo, para acervo deste, os relatórios de serviços e procedimentos, com as notas fiscais e relatórios de análises.
Assim, menciona que, ao se buscar somente o segundo procedimento - aquele que era aberto pelo setor de contas médicas - com vistas ao encaminhamento para outra Secretaria da Prefeitura, para o efetivo pagamento, por si só não representaria o procedimento de liquidação e pagamento das despesas, visto que os relatórios de serviço, procedimentos e atendimentos, além das notas fiscais, ficavam retidos no primeiro procedimento, em acervo do setor de Contas Médicas do Fundo Municipal de Saúde. Desse modo, asseverou que houve a emissão das notas fiscais, e o pagamento de serviços prestados aos Munícipes de São João de Meriti, através da rede de serviços e atendimento conveniada do SUS no Município, revelando o fim público do gasto e do pagamento.
Alega que, uma vez instadas as conveniadas a prestarem as informações, certamente o FNS perceberia que haveria evidências fortes e robustas de que tais valores impugnados foram aplicados em prol de alguma finalidade pública, que foi o atendimento de inúmeros munícipes pelo SUS, através da rede de conveniadas do Município. E isso não se tem como sustentar de modo diverso, visto que a tentativa de imputação de responsabilidade da alegada irregularidade sancionada se prende a mera não localização, no processo de pagamento, das notas fiscais e relatórios retidos pelo setor de contas médicas do Fundo Municipal de Saúde, o que, se muito, demonstraria uma inconsistência formal, a ensejar mera ressalva, a fim de aprimoramento dos procedimentos administrativos.
Ao final, alega a sua ilegitimidade passiva, mencionando restar nomeado, desde 19/2/2008, portanto, 3 (três) dias antes do pagamento, quando o processo já se encontrava na Prefeitura, para liquidação e pagamento, desde o dia 13/2/2008, data do protocolo de autuação.
Assim, como pode responsabilizar o agente público que jamais praticou qualquer ato no processo que deu causa à imputação de irregularidade sancionada e apontada como de responsabilidade do responsável.  Nesta linha de pensamento, alega não ter autorizado o empenho, a ordem de pagamento, nem as transferências bancárias às conveniadas, pois o período liquidado se refere à prestação de serviços do mês de competência de Dezembro/2007, ocasião que não promoveu os atos de ordenação, não havendo como poder responsabilizar o responsável, uma vez que, no caso específico, não teria sido responsável por esta ordenação de despesa.
Análise das alegações de defesa:
A defesa apresentada se alicerça em dois pilares, sendo um deles relacionado à notificação tardia dos fatos relacionados ao débito imputado a sua pessoa, Altair Soares Pereira Junior, cuja notificação inicial se deu por meio do ofício acostado à peça 25, recebido em 10/9/2018, conforme AR (peça 26) , portanto, em prazo superior a dez anos do débito ocorrido em 28/2/2008, além da questão do próprio pagamento, tendo o defendente alegado que o sistema de pagamento do município de São João de Meriti, à época em que o responsável era o gestor, era um ato complexo que envolvia o Secretário de Finanças do município, e não o Secretário de Saúde.
No que concerne à data da notificação acerca dos fatos relacionados ao débito, razão assiste ao defendente quanto às alegações patrocinadas em sua defesa, uma vez que a primeira notificação acerca das irregularidades que imputariam o débito sob a sua responsabilidade, realmente extrapolou o prazo de dez anos para que fosse apresentada a defesa, fato este que provavelmente teria o condão de prejudicar o contraditório e a ampla defesa do responsável. 
Conquanto o elevado lapso temporal entre a ocorrência do dano e a instauração da tomada de contas especial tenha o condão de gerar presunção apenas relativa de prejuízo à defesa dos responsáveis, sendo que a demonstração de inviabilidade de exercício do contraditório e da ampla defesa deve ser por eles procedida, com a indicação objetiva do obstáculo ou da dificuldade concreta verificada, in casu, nossa análise perfilha pelo entendimento de que houve demonstração por parte do defendente do prejuízo do exercício regular do contraditório e da ampla defesa, podendo-se propor o acatamento de tal alegação.
No que tange à ausência de responsabilidade pelo pagamento irregular que gerou a ocorrência do débito em questão à pessoa do gestor, em análise aos documentos colacionados pela defesa (peça 56) , é possível observar que o processo de pagamento de R$ 1.044.829,31 não apenas é direcionado ao Secretário de Finanças do município, além do fato de o Secretário de Saúde à época era o Sr. João Dansa Ribeiro. Demais disso, é perceptível que o valor em questão foi empenhado ainda no exercício de 2007, quando o Sr. Altair Soares Pereira Junior não estava à frente da Secretaria de Saúde, sendo tal dispêndio do exercício anterior. Destarte, em análise aos documentos assentados na peça 56, p. 1-21, observa-se que o Sr. Altair Soares Pereira Junior não participou do pagamento atribuído como sendo de sua responsabilidade, podendo-se acatar todas as alegações de defesa apresentadas, devendo o mesmo ser excluído da relação processual. 
Quanto à responsabilidade pelos débitos, poder-se-ia imputá-lo ao responsável pelos pagamentos identificados, no caso, o Secretário de Fazenda à época, Osvaldir Pacheco da Rocha, em solidariedade com o então Secretário de Saúde à época, que não foi citado em razão das exposta na instrução preliminar, conforme se infere da leitura dos documentos apresentados. Assim, destaca-se que não houve a identificação de conduta do responsável em questão, para a ocorrência das irregularidades em apuração, e não sendo o mesmo, que provavelmente deu causa ao prejuízo, sido chamado aos autos até o presente momento, e decorridos mais de catorze anos dos fatos, presume-se prejudicado o exercício do contraditório e da ampla defesa, estando caracterizada a ocorrência relacionada à ausência de pressupostos para o desenvolvimento válido e regular do processo.
 Em relação aos demais responsáveis arrolado nos autos, João Dansa Ribeiro (CPF: XXX.121.987-XX) , e o primeiro já se encontra falecido desde 2008, conforme consulta ao SISOBI, enquanto o segundo, a despeito de corretamente notificado não tenha apresentado defesa, pode ser considerado revel, e, portanto, condenado a recolher os débitos atribuídos como sendo de sua responsabilidade.  nossa análise perfilha pelo entendimento de que é o responsável arrolado, como Secretário de Saúde do município e não Secretário de Finanças, não tenha dado causa às irregularidades de que tratam os presentes autos, razão pela qual entende-se, considerando as análises retro, que cabe propor desde logo, o arquivamento do processo em relação às contas do Sr. João Dansa Ribeiro (CPF: XXX.121.987-XX) , sem julgamento do mérito, por ausência de pressupostos para desenvolvimento válido e regular do processo, com fundamento no art. 212 do Regimento Interno do TCU c/c arts. 6º, inciso II, e 19 da Instrução Normativa-TCU 71/2012. 
 Quanto ao Sr. Cícero Augusto Sousa Costa (CPF: XXX.693.777-XX) , apesar de regularmente notificado, não apresentou as suas alegações de defesa, sendo revel, nos termos do art. 12, § 3º, da Lei 8.443/1992, condenando-o ao recolhimento dos débitos imputados.
Prescrição da Pretensão Punitiva
 Vale ressaltar que a pretensão punitiva do TCU, conforme Acórdão 1441/2016-TCU-Plenário, Relator Benjamin Zymler, que uniformizou a jurisprudência acerca dessa questão, subordina-se ao prazo geral de prescrição indicado no art. 205 do Código Civil, que é de dez anos, contado da data de ocorrência da irregularidade sancionada, nos termos do art. 189 do Código Civil, sendo este prazo interrompido pelo ato que ordenar a citação, a audiência ou a oitiva dos responsáveis.
 No caso em exame, ocorreu a prescrição, uma vez que a irregularidade sancionada ocorreu em 22/2/2008, e o ato de ordenação da citação ocorreu em 17/6/2021.
CONCLUSÃO
 Em face da análise promovida na seção "Exame Técnico", verifica-se que o responsável Cícero Augusto Sousa Costa não logrou comprovar a boa e regular aplicação dos recursos, instado a se manifestar, optou pelo silêncio, configurando a revelia, nos termos do § 3º, do art. 12, da Lei 8.443/1992, devendo ser condenado ao recolhimento dos débitos imputados. Além disso, propõe-se acatar as alegações de defesa de Altair Soares Pereira Junior, uma vez que foram suficientes para afastar a responsabilidade do mesmo pelas irregularidades a ele atribuídas, afastando o débito apurado.
 Em relação aos demais responsáveis, considerando as análises empreendidas na seção 'Exame Técnico', por ausência de elementos documentais que evidenciem eventuais condutas que poderiam ter gerado o dano em apuração, sendo plausível que os débitos apurados sejam atribuídos a outro agente público (Secretário de Fazenda) , dando ensejo ao arquivamento das contas do Sr. João Dansa Ribeiro (CPF: XXX.121.987-XX) , sem julgamento do mérito, por ausência de pressupostos para desenvolvimento válido e regular do processo, com fundamento no art. 212, do Regimento Interno do TCU, c/c arts. 6º, inciso II, e 19, da Instrução Normativa-TCU 71/2012.
PROPOSTA DE ENCAMINHAMENTO
Diante do exposto, submetemos os autos à consideração superior, propondo ao Tribunal:
considerar revel o responsável Cícero Augusto Sousa Costa (CPF: XXX.693.777-XX) , para todos os efeitos, dando-se prosseguimento ao processo, com fulcro no art. 12, § 3º, da Lei 8.443/1992; 
 arquivar as contas do Sr. João Dansa Ribeiro (CPF: XXX.121.987-XX) , sem julgamento do mérito, por ausência de pressupostos para desenvolvimento válido e regular do processo, com fulcro no art. 212, do Regimento Interno do TCU, c/c os arts. 6º, inciso II, e 19, da Instrução Normativa TCU nº 71/2012; 
c) com fundamento nos arts. 1º, inciso I, 16, inciso III, alíneas 'b' e 'c', da Lei 8.443/1992 c/c os arts. 19, parágrafo único, e 23, inciso III, da mesma Lei, e com arts. 1º, inciso I, 209, inciso II, do Regimento Interno, julgar irregulares as contas do responsável Cícero Augusto Sousa Costa (CPF: XXX.693.777-XX) , condenando-o ao pagamento das quantias constantes das tabelas a seguir especificadas, com a fixação do prazo de quinze dias, a contar da notificação, para comprovarem, perante o Tribunal (art. 214, inciso III, alínea "a", do Regimento Interno) , o recolhimento das dívidas aos cofres do Fundo Nacional de Saúde, atualizada monetariamente e acrescida dos juros de mora, calculados a partir da data discriminada, até a data do recolhimento, na forma prevista na legislação em vigor:
Débitos relacionados ao responsável Cícero Augusto Sousa Costa (CPF: XXX.693.777-XX) :
	Data de ocorrência
	Valor histórico (R$) 

	9/1/2004
	5.386.065,87

	4/3/2004
	1.678.011,74

	3/5/2004
	980.537,62

	8/9/2004
	1.857.630,15

	7/10/2004
	895.865,54

	8/12/2004
	816.858,67

Valor atualizado do débito (sem juros) em 17/6/2021: R$ 29.305.437,41Cofre credor: Fundo Nacional de Saúde - MS.
d)  autorizar, desde logo, nos termos do art. 28, inciso II, da Lei 8.443/1992, a cobrança judicial das dívidas caso não atendidas as notificações a que se referem as alíneas anteriores;
e)  autorizar, caso solicitado pelo responsável, o pagamento das dívidas em até trinta e seis parcelas mensais e consecutivas, nos termos do art. 26 da Lei 8.443/1992 c/c o art. 217 do Regimento Interno, fixando-lhes o prazo de quinze dias, a contar do recebimento das notificações, para comprovarem perante o Tribunal o recolhimento da primeira parcela, e de trinta dias, a contar da parcela anterior, para comprovar o recolhimento das demais parcelas, devendo incidir sobre cada valor mensal, atualizado monetariamente, os juros de mora devidos, na forma prevista na legislação em vigor;
enviar cópia do Acórdão a ser prolatado à Procuradoria da República no Estado do Rio de Janeiro, nos termos do § 3º do art. 16 da Lei 8.443/1992, c/c o § 7º do art. 209 do Regimento Interno do TCU, para adoção das medidas cabíveis;
 enviar cópia do Acórdão que vier a ser proferido ao Fundo Nacional de Saúde e aos responsáveis, para ciência;
 informar à Procuradoria da República no Estado do Rio de Janeiro, ao Fundo Nacional de Saúde e aos responsáveis que a presente deliberação, acompanhada do Relatório e do Voto que a fundamenta, está disponível para a consulta no endereço www.tcu.gov.br/acordaos, além de esclarecer que, caso requerido, o TCU poderá fornecer sem custos as correspondentes cópias, de forma impressa;
 informar à Procuradoria da República no Estado do Rio de Janeiro, nos termos do parágrafo único do art. 62 da Resolução TCU 259/2014, os procuradores e membros do Ministério Público credenciados nesta Corte podem acessar os presentes autos de forma eletrônica e automática, ressalvados apenas os casos de eventuais peças classificadas como sigilosas, as quais requerem solicitação formal."
O diretor da Secex-TCE, por sua vez, emitiu o parecer que consta dos autos à peça 60, o qual foi acompanhado pelo titular da unidade técnica (peça 61) , e que dispunha o seguinte:
"Cuidam os autos de tomada de contas especial instaurada pelo Fundo Nacional de  Saúde  MS, em desfavor de Cícero Augusto Sousa Costa, de João Dansa Ribeiro e de Altair Soares Pereira Junior, em razão da não comprovação da regular aplicação dos recursos repassados pela União, por meio do Fundo Nacional de Saúde - MS.
Na instrução precedente, o auditor responsável pela instrução técnica propôs arquivar as contas do responsável João Dansa Ribeiro, sem julgamento do mérito, por ausência de pressupostos para desenvolvimento válido e regular do processo, bem como considerar revel o responsável Cícero Augusto Sousa Costa, com o consequente julgamento de suas contas pela irregularidade e condenação ao pagamento do débito apurado.
Concorda-se com os encaminhamentos sugeridos. Conforme informado no Relatório do tomador de contas (peça 35, p. 5) e em consulta ao Sistema Informatizado de Controle de Óbitos (peça 58) , constata-se que o responsável João Dansa Ribeiro faleceu em 15/2/2008, e conforme tratado no item 17, da instrução de peça 45, diante da ausência de comprovação de que o espólio e/ou herdeiros do de cujus tenham sido notificados acerca das irregularidades discutidas nesta TCE, após transcorrido mais de 14 anos do falecimento do responsável, o encaminhamento mais adequado seja o de arquivar as contas do responsável João Dansa Ribeiro.
Verifica-se também que ficou caracterizada a revelia do responsável Cícero Augusto Sousa Costa, que foi devidamente citado em endereço registrado na base de dados da Receita Federal, de forma que deve ter suas contas julgadas irregulares, com a sua condenação em débito.
Por outro lado, nenhum encaminhamento foi sugerido em relação ao responsável Altair Soares Pereira Junior, que foi citado pela não comprovação da boa e regular aplicação dos recursos repassados pela União, em face da falha na apresentação de documentos comprobatórios das despesas realizadas com recursos financeiros repassados, na modalidade fundo a fundo, pelo Fundo Nacional de Saúde ao Fundo de Saúde do município de São João de Meriti/RJ, evidenciado nas constatações 282648, 282649 e 282650, do Relatório de Auditoria 7263 e Complementares (peça 13) .
Referido responsável apresentou defesa (peças 55 e 56) , analisada na instrução precedente (itens 31 e 32) , e que teria o seu provável encaminhamento pela sua exclusão da relação processual, conforme transcrição a seguir:
32.4. No que tange à ausência de responsabilidade pelo pagamento irregular que gerou a ocorrência do débito em questão à pessoa do gestor, em análise aos documentos colacionados pela defesa (peça 56) , é possível observar que o processo de pagamento de R$ 1.044.829,31 não apenas é direcionado ao Secretário de Finanças do município, além do fato de o Secretário de Saúde à época era o Sr. João Dansa Ribeiro. Demais disso, é perceptível que o valor em questão foi empenhado ainda no exercício de 2007, quando o Sr. Altair Soares Pereira Junior não estava à frente da Secretaria de Saúde, sendo tal dispêndio do exercício anterior. Destarte, em análise aos documentos assentados na peça 56, p. 1-21, observa-se que o Sr. Altair Soares Pereira Junior não participou do pagamento atribuído como sendo de sua responsabilidade, podendo-se acatar todas as alegações de defesa apresentadas, devendo o mesmo ser excluído da relação processual.
Cumpre destacar que referido encaminhamento embasou-se no suposto acolhimento das seguintes alegações de defesa apresentadas pelo responsável Altair Soares Pereira Junior (peça 55) :
a) notificação tardia acerca das irregularidades em apuração, em prazo superior a dez anos, o que comprometeu o contraditório e a ampla defesa; e
b) ilegitimidade passiva para figurar na relação processual, uma vez que assumiu a Secretaria Municipal de Saúde em 19/2/2008, 3 dias antes do pagamento glosado pelo qual está sendo responsabilizado, além do fato de que o processo desse pagamento já se encontrava para liquidação e pagamento, desde 13/2/2008.
Feitas essas considerações, inicialmente cabe ressaltar que o responsável Altair Soares Pereira Junior responde pela glosa da despesa de R$ 1.044.829,31, realizada em 22/2/2008, ocorrida há mais de 14 anos.
Analisando-se a tabela 5, do Relatório do Tomador de Contas (peça 35, p. 6-11) , constatase que a primeira notificação direcionada a esse responsável veio a acontecer mediante o Ofício 2087/2018 (peça 25, p. 1-2) , recebido em 10/9/2018 (peça 26, p. 1) , mais de 10 anos do fato considerado como irregular.
Nessas circunstâncias, presume-se ter ocorrido potencial prejuízo ao contraditório e à ampla defesa, conforme apontado pelo responsável, em sua defesa. Mesmo diante desse cenário desfavorável ao responsável, o mesmo conseguiu ainda juntar parte da documentação que embasou o suposto pagamento irregular, que foi anexado à sua defesa (peça 56) , demonstrando boa-fé e mobilização na busca pelo esclarecimento dos fatos.
Dessa forma, é razoável admitir-se que houve prejuízo ao contraditório e à ampla defesa, em razão de ter decorrido prazo superior a dez anos do débito ocorrido em 28/2/2008.
Ademais, embora o Tribunal ainda não tenha se posicionado acerca da prescritibilidade de sua pretensão ressarcitória, a considerar o entendimento que tem prevalecido no Supremo Tribunal Federal, de que ocorre a prescrição quinquenal, nos termos da Lei 9.873/1999, restaria afastada a responsabilização do Sr. Altair Soares Pereira Junior, uma vez consumada a prescrição dos débitos em apuração.
Quanto ao fato de ter assumido a gestão dos recursos 3 dias antes da despesa que está sendo glosada, constata-se que boa parte da documentação que deu suporte a essa despesa foi assinada e encaminhada pelo então Secretário Municipal de Saúde João Dansa Ribeiro (peça 56) , o que reforça a tese de sua indevida responsabilização.
Considerando o óbito do responsável João Dansa Ribeiro, e a proposta de arquivamento de suas contas, conforme anteriormente mencionado, deixa-se de promover a responsabilização pelo dano de R$ 1.044.829,31, realizada em 22/2/2008.
Por fim, quanto ao responsável Cícero Augusto Sousa Costa, verifica-se ter ocorrido a sua notificação, na fase interna, mediante o Ofício 499/2012 (peça 21, p. 1) , recebido em 19/6/2012 (peça 22, p. 1) , dentro do prazo de dez anos da ocorrência dos atos tidos como irregulares, praticados ao longo do exercício de 2004, o que permite presumir a não ocorrência de potencial prejuízo ao contraditório e à ampla defesa.
Diante do exposto, submete-se os autos à consideração superior, propondo:
arquivar as contas do Sr. João Dansa Ribeiro (CPF: XXX.121.987-XX) , sem julgamento do mérito, por ausência de pressupostos para desenvolvimento válido e regular do processo, com fulcro no art. 212, do Regimento Interno do TCU;
acolher as alegações de defesa apresentadas pelo responsável Altair Soares Pereira Junior (CPF: XXX.270.937-XX) ;
com fundamento nos arts. 1º, inciso I; 16, inciso II; 18 e 23, inciso II, da Lei 8.443/1992, e nos arts. 1º, inciso I, 208 e 214, inciso II, do RI/TCU, julgar regulares com ressalva as contas do responsável Altair Soares Pereira Junior (CPF: XXX.270.937-XX) ;
considerar revel o responsável Cícero Augusto Sousa Costa (CPF: XXX.693.777-XX) , para todos os efeitos, dando-se prosseguimento ao processo, com fulcro no art. 12, § 3º, da Lei 8.443/1992;
com fundamento nos arts. 1º, inciso I, 16, inciso III, alíneas "b" e "c", da Lei 8.443/1992, c/c os arts. 19, parágrafo único, e 23, inciso III, da mesma Lei, e com arts. 1º, inciso I, 209, inciso II, do Regimento Interno do Tribunal, julgar irregulares as contas dos responsáveis Cícero Augusto Sousa Costa (CPF: XXX.693.777-XX) , condenando-o ao pagamento das quantias constantes da tabela a seguir especificada, com a fixação do prazo de quinze dias, a contar da notificação, para que comprove, perante o Tribunal (art. 214, inciso III, alínea "a", do Regimento Interno) , o recolhimento das dívidas aos cofres do Fundo Nacional de Saúde, atualizadas monetariamente e acrescidas dos juros de mora, calculados a partir das datas discriminadas, até a data do recolhimento, na forma prevista na legislação em vigor:
Débitos relacionados ao responsável Cícero Augusto Sousa Costa (CPF: 158.693.77749) :
	Data da Ocorrência
	Valor Histórico (R$) 

	9/1/2004
	5.386.065,87

	4/3/2004
	1.678.011,74

	3/5/2004
	980.537,62

	8/9/2004
	1.857.630,15

	7/10/2004
	895.865,54

	8/12/2004
	816.858,67

autorizar, desde logo, nos termos do art. 28, inciso II, da Lei 8.443/1992, a cobrança judicial das dívidas, caso não atendida a notificação;
autorizar, caso solicitado pelo responsável Cícero Augusto Sousa Costa (CPF: 158.693.77749) , o pagamento das dívidas em até 36 parcelas mensais e consecutivas, nos termos do art. 26, da Lei 8.443/1992, c/c o art. 217, do Regimento Interno, fixando-lhe o prazo de quinze dias, a contar do recebimento da notificação, para comprovar, perante o Tribunal, o recolhimento da primeira parcela, e de trinta dias, a contar da parcela anterior, para comprovar o recolhimento das demais parcelas, devendo incidir, sobre cada valor mensal, atualizado monetariamente, os juros de mora devidos, na forma prevista na legislação em vigor;
enviar cópia do Acórdão a ser prolatado à Procuradoria da República no Estado do Rio de Janeiro, nos termos do § 3º do art. 16 da Lei 8.443/1992, c/c o § 7º do art. 209 do Regimento Interno do TCU, para adoção das medidas cabíveis;
 enviar cópia do Acórdão que vier a ser proferido ao Fundo Nacional de Saúde e aos responsáveis, para ciência;
 informar à Procuradoria da República no Estado do Rio de Janeiro, ao Fundo Nacional de Saúde e aos responsáveis que a presente deliberação, acompanhada do Relatório e do Voto que a fundamenta, está disponível para a consulta no endereço www.tcu.gov.br/acordaos, além de esclarecer que, caso requerido, o TCU poderá fornecer, sem custos, as correspondentes cópias, de forma impressa; e
 informar à Procuradoria da República no Estado do Rio de Janeiro, nos termos do parágrafo único do art. 62 da Resolução TCU 259/2014, que os procuradores e membros do Ministério Público credenciados nesta Corte podem acessar os presentes autos, de forma eletrônica e automática, ressalvados apenas os casos de eventuais peças classificadas como sigilosas, as quais requerem solicitação formal."
O representante do Ministério Público junto ao TCU que atuou no feito manifestou divergência com a proposta técnica alvitrada, nos seguintes termos (peça 62) :
"Trata-se de Tomada de Contas Especial (TCE) instaurada pelo Fundo Nacional de Saúde - MS, em desfavor de Cícero Augusto Sousa Costa, João Dansa Ribeiro e Altair Soares Pereira Junior, em razão da não comprovação da regular aplicação dos recursos repassados pela União por meio do Fundo Nacional de Saúde - MS.
Os recursos repassados ao município de São João de Meriti/RJ, no período de 1º/1/2004 a 30/7/2007, na modalidade fundo a fundo, foram auditados pelo Departamento Nacional de Auditoria do SUS (Denasus) (peças 13 e 14) . 
O fundamento para a instauração da TCE foi: 
Não comprovação da boa e regular aplicação dos recursos repassados pela União, em face da falha na apresentação de documentos comprobatórios das despesas realizadas com recursos financeiros repassados na modalidade fundo a fundo pelo Fundo Nacional de Saúde ao Fundo de Saúde de Prefeitura Municipal de São João de Meriti - RJ, evidenciado nas constatações nº s 282648, 282649 e 282650 do Relatório de Auditoria nº 7263, relatórios complementares e Parecer Técnico nº 2490/2019. 
Os responsáveis arrolados na fase interna foram devidamente comunicados, e, diante da ausência de justificativas suficientes para elidir a irregularidade e da não devolução dos recursos, instaurou-se a TCE. 
O tomador de contas concluiu que o prejuízo corresponderia ao valor original de R$ 23.098.409,01, imputando-se a responsabilidade a Cícero Augusto Sousa Costa, Secretário Municipal de Saúde, no período de 19/3/2002 a 31/12/2004; a João Dansa Ribeiro, falecido, Secretário Municipal de Saúde, no período de 9/1/2007 a 31/1/2007 e de 1º/2/2007 a 15/2/2008; e a Altair Soares Pereira Junior, Secretário Municipal de Saúde, no período de 19/2/2008 a 17/7/2008 e de 4/8/2008 a 30/12/2008, na condição de gestores dos recursos.
No âmbito do TCU, os responsáveis foram citados, mediante autorização do relator em 23/6/2021 (peça 48) , à exceção do responsável falecido, Sr. João Dansa Ribeiro. Transcorrido o prazo regimental, o responsável Cícero Augusto Sousa Costa permaneceu silente e o responsável Altair Soares Pereira Júnior apresentou suas alegações de defesa.
Ao concluir sua análise, a unidade técnica sugere, em síntese, julgar irregulares as contas do Sr. Cícero Augusto Sousa Costa, condenando-o ao ressarcimento do débito levantado, sem aplicação de multa em decorrência da prescrição da pretensão punitiva.
Em virtude da nova regra para aplicação do instituto da prescrição pelo TCU, decorrente da recente Resolução 344/2022, que entrou em vigor posteriormente à proposta da unidade técnica, este representante do Parquet diverge da proposta oferecida pela unidade técnica (peças 59-61) , conforme a seguir expendido.
***
A prescrição das pretensões punitiva e ressarcitória no âmbito do controle externo foi recentemente normatizada por meio da Resolução 344/2022, estabelecendo-se o prazo de cinco anos para a prescrição, contados na forma prevista na referida norma, além da possibilidade de incidência da prescrição intercorrente caso o processo fique paralisado por mais de três anos, pendente de julgamento ou despacho. 
A princípio, cumpre registrar pontual ressalva quanto à consideração de mais de uma causa interruptiva de mesma natureza (§ 1º do artigo 5º do referido normativo) , o que não vislumbramos proporcional, haja vista que possibilita, no limite, infindáveis extensões do prazo prescricional, algo incompatível com o princípio da razoabilidade.
Nada obstante, a presente análise da prescrição segue integralmente os ditames da Resolução TCU 344/2022, inclusive o disposto no § 1º de seu artigo 5º, em deferência ao que restou decidido pela Corte de Contas, a teor do voto condutor do Acórdão 2285/2022-TCU-Plenário (relator Ministro Antônio Anastasia) .
No caso em exame, o marco inicial da contagem do prazo prescritivo se iniciou na data do conhecimento das irregularidades ou do dano, quando constatados em fiscalização realizada pelo Denasus, conforme previsto no art. 4, inciso IV, da Resolução 344/2022, cujo relatório foi elaborado em 6/6/2012 (peça 13) . 
Analisando o andamento processual ainda na fase interna da TCE, verifica-se a incidência da prescrição intercorrente prevista no art. 8º, da Resolução 344/2022.
A partir do marco inicial da contagem do prazo prescritivo, iniciado em 6/6/2012, conforme anteriormente mencionado, verifica-se que o órgão concedente emitiu diversos pareceres técnicos analisando os documentos obtidos na fiscalização e solicitando esclarecimentos adicionais ao Denasus e ao convenente, conforme consta da tabela seguinte do relatório do tomador de contas (peça 35, p.3) .
O Parecer Técnico nº 2386 teve o seguinte objetivo (peça 16, p.3) :
Este Parecer Técnico Nº 2386 tem a finalidade de prestar informações sobre a Auditoria nº 7263, solicitada através dos Ofícios nº s. 2824/2017, de 13/11/2017, e 425/2018, de 31/01/2018, originários do Ministério Público Federal - Procuradoria da República no Município de São João de Meriti - RJ; bem como ao Fundo Nacional de Saúde - FNS referente ao Despacho nº 3415 SE/FNS/CGEOFC/CCONT de 08/11/2013, às fls. 740 e 741, e Parecer Administrativo COADE/CGAUD/DENASUS Nº 1510 de 29/11/2013, às fls. 742 e 743, contidos no Volume IV do Processo nº 25001.033145/2012-50.
Verifica-se da análise do referido parecer que houve decurso temporal de aproximadamente 5 anos entre o Despacho nº 3415 SE/FNS/CGEOFC/CCONT, de 08/11/2013, e o Parecer Administrativo COADE/CGAUD/DENASUS nº 1510, de 29/11/2013, solicitando reanálises pelo Denasus, e a resposta do referido órgão por meio do Parecer Técnico nº 2386, de 30/8/2018. Registra-se que tais documentos não foram juntados aos presentes autos, havendo apenas a menção acima transcrita.
Tais pareceres são considerados atos que evidenciam o andamento processual e devem ser classificados como marcos interruptivos da prescrição intercorrente, nos termos do art. 8, § 1°, da Resolução 344/2022.
Como não há nos autos evidências adicionais que comprovem a adoção de medidas caracterizadoras do regular andamento do processo entre as datas dos marcos citados acima, conclui-se pela ocorrência da prescrição intercorrente, pois o lapso temporal entre os documentos foi superior ao prazo de três anos.
Verifica-se que estão presentes no caso concreto as hipóteses de relevância da matéria tratada (ausência de comprovação de aplicação de recursos financeiros repassados na modalidade fundo a fundo pelo Fundo Nacional de Saúde ao Fundo de Saúde de Prefeitura Municipal de São João de Meriti - RJ) , materialidade superior a cem vezes o valor mínimo para a instauração de TCE (débito atualizado em 17/6/2021 no valor de R$ 29.305.437,41) , e citação dos responsáveis já realizada, todas previstas no parágrafo único do art. 12 da Resolução 344/2022:
Art. 12. O reconhecimento da prescrição da pretensão punitiva e da pretensão ressarcitória, a despeito de obstar a imposição de sanção e de reparação do dano, não impede o julgamento das contas, a adoção de determinações, recomendações ou outras providências motivadas por esses fatos, destinadas a reorientar a atuação administrativa.
Parágrafo único. O julgamento das contas na hipótese do caput deste artigo somente ocorrerá quando o colegiado competente reconhecer a relevância da matéria tratada, a materialidade exceder em 100 vezes o valor mínimo para a instauração de Tomada de Contas Especial e já tiver sido realizada a citação ou audiência.
Presentes as hipóteses capazes de justificar o julgamento das contas, deixamos de propor tal medida, considerando que o único responsável que teria desfecho de julgamento de contas  pela irregularidade seria o Sr. Cícero Augusto Souza Costa - uma vez que anuímos com as propostas da unidade técnica no tocante à  (i)  exclusão processual do Sr. Altair Soares Pereira Junior (peça 59, p. 11, itens 32.1 a 32.4) e ao  (ii)  arquivamento do processo no que diz respeito ao Sr. João Dansa Ribeiro (peça 59, p. 8, itens 28 e 29) - e os atos irregulares imputados a esse gestor remontam ao exercício de 2004, tendo o seu chamamento para integrar a relação processual de controle externo se ultimado somente em 20/8/2021 (peça 53) , quando transcorridos mais de dezesseis anos.
Tal circunstância, materializada no extenso lapso temporal decorrido desde a ocorrência dos fatos, compromete o devido processo legal, em sua acepção substantiva, uma vez que impõe prejuízo ao pleno exercício do contraditório e da ampla defesa. O transcurso de longo período entre a ocorrência das irregularidades e a oportunização de defesa à parte inviabiliza a dialética processual em um contexto de paridade de armas, pois os elementos de prova podem não estar mais acessíveis e eventuais linhas de defesa podem restar fragilizadas devido à ação do tempo sobre a memória, mental e documental, a respeito dos fatos em escrutínio.  
Assim, o processo em exame ressente-se da inexistência de pressupostos de constituição e de desenvolvimento válido e regular (art. 212 do Regimento Interno/TCU) , elementos que precedem o próprio exame da prescrição, que, segundo o inciso II do art. 487 da Lei 13.105/2015 (Código de Processo Civil) , aplicável subsidiariamente à processualística do TCU[footnoteRef:2], é matéria afeita ao mérito da ação. É dizer, noutras palavras, que os pressupostos referidos (de constituição e de desenvolvimento válido e regular) são condições para a ação de controle externo, em sede de tomada de contas especial, e, como tais, demandam ter a sua existência averiguada previamente à decisão que diz respeito à ocorrência ou inocorrência da prescrição, esta circunscrita ao mérito[footnoteRef:3] da tomada de contas especial.   [2:  Regimento Interno do TCU, art. 298: Aplicamse subsidiariamente no Tribunal as disposições das normas processuais em vigor, no que couber e desde que compatíveis com a Lei Orgânica.]  [3:  Sobre a prescrição consistir em matéria de mérito, sujeitando a decisão à autoridade da coisa julgada material, veja-se o REsp 1.778.237, Quarta Turma, Rel. Min. Luís Felipe Salomão, j. 19/2/2019, p. 28/3/2019.] 
Diante do exposto, este representante do Ministério Público junto ao TCU manifesta-se no sentido de arquivar o presente processo, sem julgamento de mérito, por ausência de pressupostos de constituição e de desenvolvimento válido e regular, com base no art.  212 do Regimento Interno do TCU."
	É o relatório.

não há

Procurador Rodrigo Medeiros de Lima.

TOMADA DE CONTAS ESPECIAL. RECURSOS REPASSADOS PELO FUNDO NACIONAL DE SAÚDE A MUNICÍPIO NA MODALIDADE FUNDO-A-FUNDO. NÃO COMPROVAÇÃO DA BOA E REGULAR APLICAÇÃO DOS RECURSOS. CITAÇÃO. REVELIA. ACOLHIMENTO DE ALEGAÇÕES E FALECIMENTO DE RESPONSÁVEL. PRESCRIÇÃO INTERCORRENTE. RESPONSÁVEL CHAMADO AO PROCESSO DEZESSEIS ANOS APÓS A DATA DO FATO. AUSÊNCIA DE PRESSUPOSTOS DE CONSTITUIÇÃO VÁLIDA E REGULAR DO PROCESSO. ARQUIVAMENTO.

TOMADA DE CONTAS ESPECIAL (TCE)

Unidade de Auditoria Especializada em Tomada de Contas Especial (AudTCE).

O Fundo Nacional de Saúde instaurou tomada de contas especial em desfavor dos exsecretários municipais de saúde do município de São João de Meriti/RJ - Cícero Augusto Sousa Costa (19/3/2002 a 31/12/2004) , João Dansa Ribeiro (9/1/2007 a 31/1/2007 e 1º/2/2007 a 15/2/2008) e Altair Soares Pereira Junior (19/2/2008 a 17/7/2008 e 4/8/2008 a 30/12/2008) , em razão da não comprovação da boa e regular aplicação dos recursos repassados pela União, na modalidade fundo a fundo, e fiscalizados no período de 1/1/2004 a 30/7/2007.
Segundo o relatório do tomador de contas, o prejuízo importaria em um total de R$ 23.098.409,01 em valores históricos (peça 35) , conforme apurado pelos relatórios de auditoria no acompanhamento da execução dos recursos financeiros disponibilizados.
A conclusão pela não comprovação da regular aplicação dos recursos examinados e fundamento para instauração da tomada de contas especial decorreu das constatações 282648, 282649 e 282650 do Relatório de Auditoria 7263 e complementares, do Denasus. Especificamente, os achados decorrem de não apresentação de documentação comprobatória de despesas realizadas com recursos do FNS, consubstanciados na ausência de notas fiscais da prestação de serviços para efetiva liquidação de despesas, transferências de recursos para contas bancárias gerenciadas pelo município, sem identificação de destinação, e realização de despesas com coffee break.
Citados pelas irregularidades, o gestor Cícero Augusto Sousa Costa permaneceu silente, enquanto Altair Soares Pereira Junior apresentou suas alegações de defesa, a seguir analisadas. João Dansa Ribeiro consta como falecido em 15/2/2008, sem que haja nos autos comprovação de que seu espólio ou herdeiros tenham sido notificados acerca das irregularidades abordadas na presente na TCE.
Após o exame técnico, o auditor-instrutor da Secex-TCE propôs arquivar as contas do Sr. João Dansa Ribeiro, falecido, por ausência de pressupostos para desenvolvimento válido e regular do processo, e julgar irregulares as contas de Cícero Augusto Sousa Costa, revel. Seu parecer foi complementado pela manifestação do diretor da Secex-TCE que atuou no feito, o qual acrescentou a proposta de acolhimento das alegações de defesa do Sr. Altair Soares Pereira Junior, em alinhamento com a fundamentação constante na própria instrução de mérito, julgando-lhes as contas regulares com ressalva. O titular da unidade aquiesceu à proposta do diretor.
O membro do Ministério Público junto ao TCU, conforme parecer acostado à peça 62, divergiu da proposta formulada, recomendando o arquivamento do presente processo, sem julgamento do mérito. Constatou o representante do Parquet especializado a ocorrência da prescrição intercorrente em função de lapso temporal de aproximadamente cinco anos ocorrido na fase interna da TCE sem evidências adicionais de regular andamento do processo, tendo concluído, ademais, pela inexistência de pressupostos de constituição e de desenvolvimento válido e regular (art. 212 do Regimento Interno/TCU) , elementos que antecederiam o próprio exame da prescrição.
Feito esse breve histórico, acompanho, no essencial, o posicionamento externado pelo MPTCU, adotando os argumentos consignados em seu parecer como minhas razões de decidir. 
De início, aplico ao responsável Cícero Augusto Sousa Costa os efeitos da revelia previstos no art. 12, § 3º, da Lei 8.443/1992, dando-se ordinário prosseguimento ao processo.
Registro que o instituto da prescrição das pretensões punitiva e ressarcitória passou a ser regulado no âmbito desta Corte de Contas pela recente Resolução-TCU 344/2022 e, por constituir questão de ordem pública, alcança todos os processos em tramitação neste Tribunal, exceto aqueles já remetidos aos órgãos ou às entidades competentes para fins de cobrança judicial, nos termos do seu art. 10.
De acordo com a referida norma, elaborada em consonância com os ditames da Lei 9.873/1999 e com a jurisprudência dominante do Supremo Tribunal Federal - STF acerca do tema, em especial com o que restou decidido na ADI 5.509, foi estabelecido o prazo de cinco anos para a operação da prescrição em processos de controle externo, a teor do que dispõe o seu art. 2º, e o prazo de três anos para incidência da prescrição intercorrente, conforme consignado no art. 8º da Resolução do TCU.
Ademais, no caso de processo de contas na hipótese ora tratada, a norma em evidência fixa como termo inicial da contagem de prazo a data de conhecimento das irregularidades, consoante dispõe o art. 4º, inciso IV, da Resolução-TCU 344/2022, tendo esse marco se consumado com a emissão do relatório de auditoria do Denasus, em 6/6/2012 (peça 13) . 
No caso presente, o representante do Parquet aponta ter havido lapso temporal superior aos três anos previstos para a prescrição intercorrente no curso dos autos sem adoção de providências que caracterizassem o andamento regular do processo, consoante o disposto no art. 8º, incisos I e II, da precitada Resolução, in verbis:
Verifica-se da análise do referido parecer que houve decurso temporal de aproximadamente 5 anos entre o Despacho 3415 SE/FNS/CGEOFC/CCONT, de 08/11/2013, e o Parecer Administrativo COADE/CGAUD/DENASUS nº 1510, de 29/11/2013, solicitando reanálises pelo Denasus, e a resposta do referido órgão por meio do Parecer Técnico nº 2386, de 30/8/2018. Registra-se que tais documentos não foram juntados aos presentes autos, havendo apenas a menção acima transcrita.
Tais pareceres são considerados atos que evidenciam o andamento processual e devem ser classificados como marcos interruptivos da prescrição intercorrente, nos termos do art. 8, § 1°, da Resolução 344/2022.
Como não há nos autos evidências adicionais que comprovem a adoção de medidas caracterizadoras do regular andamento do processo entre as datas dos marcos citados acima, conclui-se pela ocorrência da prescrição intercorrente, pois o lapso temporal entre os documentos foi superior ao prazo de três anos.
Conforme já anotado, o prazo prescricional passou a fluir na data de conhecimento das irregularidades constatadas em fiscalização, cujo relatório data de 6/6/2012. 
Observo, da relação de eventos anotada pelo Parquet (peça 62, p. 2) , que o relatório complementar emitido pelo Denasus em 22/8/2013 constituiu-se em ato inequívoco de apuração do fato, nos termos do art. 5º, inciso II, da Resolução-TCU 344/2022. Consoante entendimento fixado no âmbito do Ac. 534/2023-TCU-Plenário, Relator Min. Benjamin Zymler, tal data, além de interromper a prescrição principal, constitui marco inicial para fluência do prazo da prescrição intercorrente:
9.2. fixar entendimento, nos termos do art. 16, inciso V, do Regimento Interno do Tribunal e do art. 8° da Resolução nº 344/2022, no sentido de que o marco inicial da fluição da prescrição intercorrente se inicia somente a partir da ocorrência do primeiro marco interruptivo da prescrição ordinária, consoante elencado no art. 5º da nominada Resolução;
Na sequência, dois novos atos podem ser considerados atos de apuração do fato nos termos da supracitada Resolução, quais sejam, o Despacho 3415 SE/FNS/CGEOFC/CCONT, de 08/11/2013, e o Parecer Administrativo COADE/CGAUD/DENASUS 1510, de 29/11/2013, aptos a interromper ambos os prazos prescricionais.
Após esses eventos, entretanto, o processo se quedou inerte até a emissão do Parecer Técnico Denasus 2386, em 30/8/2018, o que atraiu a incidência da prescrição intercorrente, nos termos do art. 8º da Resolução-TCU 344/2022.
Apesar da configuração da prescrição, a materialidade e a relevância da matéria poderiam justificar o julgamento das contas, conforme dispõe o art. 12, parágrafo único, da multicitada Resolução, haja vista que o débito atualizado em 2021 já superava a casa de R$ 29 milhões e os responsáveis já haverem sido citados.
Contudo, associando-me ao posicionamento externado pelo membro do Ministério Público, reputo desnecessária essa medida, tendo em vista que um dos responsáveis já faleceu e há dúvidas até mesmo quanto à possibilidade do regular exercício do direito ao contraditório e à ampla defesa por parte dos demais, consoante bem repisou o Parquet:
Presentes as hipóteses capazes de justificar o julgamento das contas, deixamos de propor tal medida, considerando que o único responsável que teria desfecho de julgamento de contas  pela irregularidade seria o Sr. Cícero Augusto Souza Costa - uma vez que anuímos com as propostas da unidade técnica no tocante à  (i)  exclusão processual do Sr. Altair Soares Pereira Junior (peça 59, p. 11, itens 32.1 a 32.4) e ao  (ii)  arquivamento do processo no que diz respeito ao Sr. João Dansa Ribeiro (peça 59, p. 8, itens 28 e 29) - e os atos irregulares imputados a esse gestor remontam ao exercício de 2004, tendo o seu chamamento para integrar a relação processual de controle externo se ultimado somente em 20/8/2021 (peça 53) , quando transcorridos mais de dezesseis anos.
Tal circunstância, materializada no extenso lapso temporal decorrido desde a ocorrência dos fatos, compromete o devido processo legal, em sua acepção substantiva, uma vez que impõe prejuízo ao pleno exercício do contraditório e da ampla defesa. O transcurso de longo período entre a ocorrência das irregularidades e a oportunização de defesa à parte inviabiliza a dialética processual em um contexto de paridade de armas, pois os elementos de prova podem não estar mais acessíveis e eventuais linhas de defesa podem restar fragilizadas devido à ação do tempo sobre a memória, mental e documental, a respeito dos fatos em escrutínio.  
Assim, o processo em exame ressente-se da inexistência de pressupostos de constituição e de desenvolvimento válido e regular (art. 212 do Regimento Interno/TCU) , elementos que precedem o próprio exame da prescrição, que, segundo o inciso II do art. 487 da Lei 13.105/2015 (Código de Processo Civil) , aplicável subsidiariamente à processualística do TCU , é matéria afeita ao mérito da ação. É dizer, noutras palavras, que os pressupostos referidos (de constituição e de desenvolvimento válido e regular) são condições para a ação de controle externo, em sede de tomada de contas especial, e, como tais, demandam ter a sua existência averiguada previamente à decisão que diz respeito à ocorrência ou inocorrência da prescrição, esta circunscrita ao mérito da tomada de contas especial.  
Por consequência, quer pelo exame prescricional, quer pelo longo prazo decorrido até a citação do responsável no processo de controle externo, tem-se como resultado efetivo o arquivamento do processo. Portanto, entendo despiciendo, no caso sob exame, prosseguir empregando os recursos à disposição deste Tribunal para julgamento das presentes contas, apto a ensejar, inclusive, possíveis recursos e novos desdobramentos, dos quais não se poderiam colher benefícios práticos, tendo em vista que eventuais determinações, recomendações e providências destinadas a reorientar a atuação administrativa - mote do caput do art. 12 da Resolução-TCU 344/2022, restaram, em decorrência do lapso temporal, obviamente prejudicadas.
	Dessa forma, voto para que seja adotada a minuta de acórdão que trago à consideração deste colegiado.
TCU, Sala das Sessões, em 9 de maio de 2023.
VITAL DO RÊGO 
Relator